【裁判字號】    95,訴,377
【裁判日期】    950719
【裁判案由】    偽造文書等
【裁判全文】
臺灣嘉義地方法院刑事判決               95年度訴字第377號
公  訴  人  臺灣嘉義地方法院檢察署檢察官
被      告  丙○○
選任辯護人  何永福律師
上列被告因偽造文書等案件，經檢察官提起公訴（95年度偵字第
3805號），經本院合議庭裁定由受命法官獨任行簡式審判程序，
判決如下：
    主  文
丙○○意圖營利而違反任何人不得媒介外國人非法為他人工作之
規定，累犯，處有期徒刑陸月，如易科罰金，以銀元參佰元即新
臺幣玖佰元折算壹日；併科罰金新臺幣貳拾伍萬元，如易服勞役
，以罰金總額與陸個月之日數比例折算。
    事  實
一、丙○○前因違反就業服務法案件，經本院以92年度簡字第65
    4號判決，判處有期徒刑3月，如易科罰金，以300元折算1日
    確定，並於民國92年10月6日易科罰金執行完畢。猶不知悔
    改，明知乙○○、印尼國女子張伊嘉（即甲○○）2人並無結婚
    之真意（2人另以簡易判決處刑），為使張伊嘉得以進入臺
    灣，3人竟共同基於行使使公務員登載不實公文書之概括犯
    意聯絡，丙○○並另意圖營利，基於媒介外國人非法為他人
    工作之犯意：
  (一)丙○○以支付乙○○新臺幣（下同）6萬元之代價，經乙○
    ○同意前往印尼假結婚，2人遂於93年4月19日，由丙○○帶
    同乙○○前往印尼，在印尼西爪哇省貝加西縣區與張伊嘉辦
    理結婚登記，並於翌日取得印尼貝加西市政府居民事務處之
    「結婚說明書」，嗣後並至中華民國駐印尼臺北經濟貿易代
    表處，填寫「簽證申請表」，申請張伊嘉之停留簽證，並於
    承辦公務員為實質審查後，於93年6月23日獲准核發停留簽
    證。張伊嘉於93年7月3日入境臺灣後，由丙○○媒介前往姓
    名年籍不詳之蕭姓成年男子所經營之「美花園KTV」非法工
    作，並約定每月將其薪資一部分給予丙○○，作為支付上開
    媒介之報酬，張伊嘉因而先後支付丙○○31萬元。
  (二)於93年6月21日，乙○○返臺後，持上開結婚說明書等文件
    ，至嘉義縣大林鎮戶政事務所，填具「結婚登記申請書」，
    辦理結婚登記，使該戶政事務所不知情之成年承辦公務員為
    形式審查後，將此不實之結婚事項，登載於其職務上掌管之
    公文書即戶籍謄本電腦檔案紀錄，並據以列印核發記事欄註
    記「民國93年4月20日與印尼國人張伊嘉甲○○結婚」此不實事
    項之戶籍謄本予乙○○，足以生損害於戶政機關對戶籍管理
    之正確性。
  (三)於93年8月26日，丙○○委由不知情之采其旅行社有限公司
    人員許佩青，至外交部領事事務局臺中辦事處，以張伊嘉來
    臺依親名義，填寫「簽證申請表」，行使前開登載不實之戶
    籍謄本、護照等文件，申請張伊嘉之居留簽證，並於承辦公
    務員為實質審查後，於93年9月6日獲准核發居留簽證，足以
    生損害於外交機關核發居留簽證及對於外國人來臺管制之正
    確性。
  (四)於93年9月9日，由丙○○帶同乙○○、張伊嘉至嘉義縣警察
    局，填寫「外國人居留停留案件申請表」，以來臺依親名義
    ，辦理張伊嘉之外僑居留證，行使上開登載不實之戶籍謄本
    、居留簽證、護照等文件，使不知情之成年承辦公務員為形
    式審查後，將「居留事由：依親、依親對象：夫-乙○○」
    之不實事項，登載於其職務上所掌管之公文書即外僑居留資
    料電腦檔案紀錄，並據以核發外僑居留證予張伊嘉。而後張
    伊嘉於94年6月15日離臺，並於94年7月2日入境臺灣，乙○
    ○、張伊嘉分別於94年9月2日、95年3月2日至嘉義縣警察局
    ，填寫「外國人居留停留案件申請表」，申請外僑居留延期
    ，並行使上開登載不實之戶籍謄本、居留簽證、護照、外僑
    居留證等文件，使不知情之成年承辦公務員為形式審查後，
    將「居留事由：依親、依親對象：夫-乙○○」之不實事項
    ，登載於其職務上所掌管之公文書即外僑居留資料電腦檔案
    紀錄，並據以核准張伊嘉延期居留，足以生損害於警察機關
    核發外僑居留證及對於外國人在臺管制之正確性。嗣於95年
    4 月3日，乙○○在未有偵查犯罪職權之公務員發覺前，向
    嘉義縣警察局外事課員警對於上揭未發覺之犯罪自首而接受
    裁判，始查悉上情。
二、案經嘉義縣警察局移送臺灣嘉義地方法院檢察署檢察官偵查
    起訴，經本院合議庭裁定由受命法官獨任行簡式審判程序。
    理  由
一、訊據被告丙○○對於上揭犯罪事實，於本院準備程序及審理
    時均坦承不諱，並經證人即同案被告乙○○、張伊嘉於警詢
    、偵查及本院審理時證述綦詳，且據證人即員警林建成於本
    院審理時結證明確，另有外國人居留停留案件申請表3份、
    中華民國簽證申請表、居留簽證、護照、戶籍謄本、外僑居
    留證、外僑居留資料查詢-明細內容顯示畫面各1份等附卷可
    憑。又被告與乙○○、張伊嘉，將不實之結婚、配偶事項，
    使戶政機關、警察機關之公務員登載於其職務上掌管之公文
    書即戶籍謄本、外僑居留資料電腦檔案紀錄，並將登載不實
    之戶籍謄本，向外交部領事事務局臺中辦事處、嘉義縣警察
    局提出行使以申請辦理居留簽證、外僑居留證、居留延期，
    自足以生損害於戶政機關對戶籍管理、外交機關核發居留簽
    證、警察機關核發外僑居留證及對於外國人來臺、在臺管制
    之正確性。綜上所述，足認被告之自白與事實相符，本件事
    證明確，被告犯行堪予認定。
二、論罪科刑部分：
  (一)按外國人取得居留資格後，應於15日內，向主管機關申請外
    僑居留證，為入出國及移民法第22條前段所明定。已入國者
    ，得以書面委託他人代辦申請居留事項；申請居留案件，其
    資料不符或欠缺者，應於主管機關通知送達翌日起15日內補
    正；外國人申請外僑居留證，應備外僑居留證申請書、護照
    及居留簽證、其他證明文件，及最近半身脫帽正面照片2張
    ，送主管機關（內政部入出國及移民署設立前，此項業務係
    由外國人居留地之警察局辦理），此觀「入出國及移民法施
    行細則」第8條第1項、第8條之1及「外國人停留居留及永久
    居留辦法」第5條第1項、第18條之規定甚明。綜核前開規定
    ，顯見主管機關核發外僑居留證時，係依申請人所持業經實
    質審查通過之外國人居留簽證（該居留簽證係實質審查之理
    由，詳後述）等文件，據以形式審查而登載於其職務上所掌
    之公文書。至於核發外僑居留證後，主管機關事後雖應對該
    外國人執行查察登記其從事之活動是否與居留目的相符等實
    質事項，惟此僅係主管機關事後查察、判斷有無撤銷外僑居
    留證事由存在之規範，此觀「外國人居留或永久居留查察登
    記辦法」第2條、第5條、第8條之規定，亦甚明確，自不得
    以此反謂主管機關核發外僑居留證時，即有實質審查權限。
    次按錄音、錄影或電磁紀錄，藉機器或電腦之處理所顯示之
    聲音、影像或符號，足以為表示其用意之證明者，以文書論
    ，刑法第220條第2項定有明文。上開戶政機關、警察機關之
    公務員，登載不實結婚、配偶事項，於其職務上所掌管之戶
    籍謄本、外僑居留資料等電腦檔案紀錄，係屬該管公務員職
    務上所掌管刑法第220條第2項規定以文書論之公文書。
  (二)核被告所為，係犯刑法第216條、第214條、第220條第2項之
    行使使公務員登載不實公文書罪，及違反就業服務法第45條
    規定，應依同法第64條第2項之意圖營利媒介外國人非法為
    他人工作罪論處。被告與乙○○、張伊嘉就行使使公務員登
    載不實公文書部分，彼此有犯意之聯絡與行為之分擔，均為
    共同正犯。被告利用不知情之成年人，向外交部領事事務局
    臺中辦事處行使登載不實之戶籍謄本，而申請張伊嘉之居留
    簽證，為間接正犯。被告使戶政機關、警察機關之公務員登
    載不實，並將登載不實之戶籍謄本，向外交部領事事務局臺
    中辦事處、嘉義縣警察局提出行使以申請辦理居留簽證、外
    僑居留證、居留延期之犯行，其使公務員登載不實之低度行
    為為行使之高度行為所吸收，均不另論罪。
  (三)被告行為後，94年1月7日修正公布之刑法，自95年7月1日施
    行，修正後之刑法刪除第56條連續犯、第55條牽連犯及修正
    第47條累犯之規定。本件被告之犯行，因行為後新法業已刪
    除連續犯之規定，此刪除雖非犯罪構成要件之變更，但顯已
    影響行為人刑罰之法律效果，自屬法律有變更，依新法第2
    條第1項規定，比較新、舊法結果，仍應適用較有利於被告
    之行為時法律即舊法論以連續犯。是被告前後多次行使使公
    務員登載不實公文書罪之犯行，時間緊接，犯罪構成要件相
    同，顯係基於概括犯意反覆為之，為連續犯，應論以行使使
    公務員登載不實公文書罪一罪，並加重其刑。
  (四)本件被告所犯上開2罪，依修正前即行為時之規定，具有方
    法、結果之牽連犯關係，應從一重之違反就業服務法第64條
    第2項之罪處斷；依修正後之刑法既已刪除牽連犯之規定，
    則所犯上述各罪應依數罪併罰之規定分論併罰。比較新舊法
    之規定，修正後之規定並非較有利於被告，依刑法第2條第1
    項之規定，應適用行為時之法律，即適用修正前刑法第55條
    牽連犯之規定，從一重之就業服務法第64條第2項之罪處斷
    。
  (五)被告前因違反就業服務法案件，經本院以92年度簡字第654
    號判決，判處有期徒刑3月，如易科罰金，以300元折算1日
    確定，並於92年10月6日易科罰金執行完畢，此有臺灣高等
    法院被告全國前案紀錄表1份在卷可參，其於受有期徒刑之
    執行完畢後，5年以內再犯本件有期徒刑以上之罪，不論依
    修正前之刑法第47條，或修正後之刑法第47條第1項之規定
    ，均構成累犯，對被告而言並無有利或不利之情形，應依刑
    法第2條第1項規定，依修正前之刑法第47條論以累犯，並加
    重其刑。
  (六)爰審酌被告以假結婚方式讓印尼女子入臺，破壞婚姻制度，
    有礙於社會秩序及善良風俗之維護，並危害於戶政機關對戶
    籍管理、外交機關核發居留簽證、警察機關核發外僑居留證
    及對於外國人來臺、在臺管制之正確性，及媒介外國人非法
    為他人工作罪，其媒介所得之利益，坦承犯行之犯後態度等
    一切情狀，量處如主文所示之刑。
  (七)被告行為後，94年1月7日修正公布之刑法，自95年7月1日施
    行，修正刑法第41條第1項易科罰金及同法第42條第2項易服
    勞役之規定。本件被告依行為時之刑法第41條第1項易科罰
    金折算標準，修正前罰金罰鍰提高標準條例第2條前段（現
    已刪除）規定，就其原定數額提高為100倍折算1日，則本件
    被告行為時之易科罰金折算標準，應以銀元300元折算1日，
    經折算為新臺幣後，應以新臺幣900元折算為1日。而修正後
    之刑法第41條第1項前段則規定：「犯最重本刑為5年以下有
    期徒刑以下之刑之罪，而受六個月以下有期徒刑或拘役之宣
    告者，得以新臺幣1千元、2千元或3千元折算一日，易科罰
    金。」比較修正前後之易科罰金折算標準，以95年7月1日修
    正公布施行前之規定，較有利於被告，則應依刑法第2條第1
    項前段，適用修正前刑法第41條第1項前段規定，定其折算
    標準。
  (八)按有罪之判決，關於主刑、從刑或刑之加重、減輕、免除及
    保安處分等事項所適用之法律，除別有規定外，應本於統一
    性及整體性原則一體適用，不能與主刑所適用之法律任意割
    裂，故於比較新舊法適用時，應就「罪刑」有關之共犯、未
    遂犯、想像競合犯、牽連犯、連續犯、結合犯，以及累犯加
    重、自首減輕暨其他法定加減原因（如身分加減）與加減例
    等一切情形，綜其全部「罪刑」之結果而為比較（最高法院
    95年第8次刑事庭會議參照），而一體適用最有利於被告之
    法律。修正後之刑法第42條第3項，就易服勞役之折算標準
    與期限之交錯，新舊法對易服勞役之折算標準，及易服勞役
    期限，規定各有不同，利與不利之情形互見，屬科刑規範事
    項之變更。故本件係依舊法對被告論罪科刑，易服勞役與「
    罪刑」有關，依上開說明，即應依修正前刑法第42條第2項
    、第3項之規定，就罰金部分諭知易服勞役之折算標準，一
    體適用舊法，不得違法割裂適用。
  (九)按犯罪是否起訴，以起訴書所載事實為準，不以所引法條為
    唯一依據（最高法院64年臺非字第142號判例意旨參照）。
    本件檢察官於起訴法條雖記載被告係犯刑法第216條、第214
    條行使使公務員登載不實文書罪，惟於起訴書犯罪事實欄並
    未記載此部分之犯罪事實，是應認此部分未據起訴。雖檢察
    官僅就被告被告上開辦理結婚登記而使公務員登載不實、違
    反就業服務法之犯行提起公訴，惟被告上揭其餘犯行，與前
    揭起訴並經本院判決有罪之部分，有吸收犯之實質上一罪、
    牽連犯之裁判上一罪之關係，為起訴效力所及，本院自得併
    予審理。
  (十)又外交部及駐外館處受理簽證申請時，應衡酌國家利益、申
    請人個別情形及其國家與我國關係決定准駁；其有外國護照
    簽證條例第12條第1項各款情形之一，外交部或駐外館處得
    拒發簽證，外國護照簽證條例第12條第1項定有明文。從而
    ，外國人民申請進入臺灣地區，其申請入境之事由是否屬實
    ，主管機關應為實質審查，以判斷其真實與否，並非一經聲
    明，即有登載之義務。是本件向中華民國駐印尼臺北經濟貿
    易代表處、外交部領事事務局臺中辦事處，辦理張伊嘉之停
    留簽證、居留簽證，既須經主管機關為實質之審查以為准駁
    之決定，縱主管機關疏未審查，致使矇混通過，仍不構成刑
    法第214條之使公務員登載不實罪，附此敘明。
據上論斷，應依刑事訴訟法第273條之1第1項、第299條第1項前
段，就業服務法第64條第2項，刑法第11條前段、第2條第1項、
第28條、第216條、第214條、第220條第2項，修正前刑法第56條
、第55條、第47條、第41條第1項前段、第42條第2項、第3項，
刑法施行法第1條之1，修正前罰金罰鍰提高標準條例第2條，現
行法規所定貨幣單位折算新臺幣條例第2條，判決如主文。
本案經檢察官李志明到庭執行職務。
中    華    民    國    95    年    7     月    19    日
                    刑事第三庭  法  官  卓春慧
上列正本證明與原本無異。
如不服本判決，應於判決送達後10日內向本院提出上訴狀（應附
繕本）。
中    華    民    國    95    年    7     月    19    日
                                書記官  江芳耀
附錄本案論罪科刑法條全文：
就業服務法第45條：
任何人不得媒介外國人非法為他人工作。
就業服務法第64條第2項：
意圖營利而違反第45條規定者，處3年以下有期徒刑、拘役或科
或併科新臺幣120萬元以下罰金。
刑法第216條：
行使第210條至第215條之文書者，依偽造、變造文書或登載不實
事項或使登載不實事項之規定處斷。
刑法第214條：
明知為不實之事項，而使公務員登載於職務上所掌之公文書，足
以生損害於公眾或他人者，處3年以下有期徒刑、拘役或500元以
下罰金。


司法院資訊處製作；財團法人民間司法改革基金會備份。
